福建高等法院金門分院民事判決　　　　　　　　　　　　　九十年度上易字第五號
　　上訴人　　　甲○○
　　訴訟代理人　丙○○
　　被上訴人　　財政部國有財產局台灣北區辦事處金馬分處
　　法定代理人　丁○○
　　訴訟代理人　乙○○
右當事人間請求確認土地所有權登記請求權不存在事件，上訴人對於中華民國九十年
七月三十一日九十年度訴字第三○號第一審判決提起上訴，本院判決如左：
    主    文
上訴駁回。
第二審訴訟費用由上訴人負擔。
    事    實
甲、上訴人方面：
一、聲明：求為判決：(一)原判決廢棄。(二)被上訴人在第一審之訴駁回。
二、陳述：除與原判決記載相同部分，予以引用外，並補稱：
    上訴人於民國（下同）四十五年一月間至五十五年一月間，確有在系爭土地上耕
    作，上訴人雖在原審陳稱並未耕作，係因上訴人年邁，且不識字，又係初次進法
    院，開庭時因緊張而辭不達意，致造成錯誤陳述，惟上訴人事實上確有耕作。
三、證據：除援用原審立證方法外，並補提出契據影本為證。
乙、被上訴人方面：
一、聲明：求為判決：上訴駁回。
二、陳述：與原判決之記載相同，茲引用之。
三、證據：援用原審之立證方法。
    理    由
一、本件被上訴人起訴主張：坐落金門縣金寧鄉○○段四九之一地號，面積一．五九
    七三一八公頃之土地，為伊所管理之未登記國有土地，上訴人竟於民國（下同）
    八十六年五月十日依當時有效之金門馬祖東沙南沙地區安全及輔導條例（下稱安
    輔條例）第十四條之一第二項規定，就坐落上開土地中之一部如原判決附圖虛線
    所示，面積○．三五○○七三公頃（下稱系爭土地），以時效取得為由，向金門
    縣地政事務所申請土地所有權登記，嗣經金門縣地政事務所公告二個月，伊乃於
    上開公告期間依法提出異議，經金門縣政府所設之「金門地區未登記土地總登記
    委員會」會勘結果，准上訴人就上開土地如附圖所示○．三五○○七三公頃部分
    所有權登記之申請，惟上訴人實就上開土地無所有權等情，爰依土地法第五十九
    條規定，求為確認上訴人就上開土地如原判決附圖虛線所示，面積○．三五○○
    七三公頃部分之土地所有權登記請求權不存在之判決。
    上訴人則以：伊於四十五年一月間至五十五年一月間，確有在系爭土地上耕作云
    云，資為抗辯。
二、本件被上訴人主張就原判決附圖虛線所示土地所有權之爭議，伊業已依土地法第
    五十九條之規定，向金門縣地政事務所提出異議，並經金門縣政府地政局所設之
    異議處理小組調處，惟對於該處理小組關於准上訴人申請系爭土地所有權移轉登
    記之調處結果不服，乃依土地法第五十九條規定，於收受調處結果通知十五日內
    ，提起本件確認之訴等情，業據其提出金門縣地政事務所公告函、上訴人聲明異
    議函及調處結果通知為證（見原審卷第十頁至第二○頁），核與土地法第五十九
    條之規定相符，合先敘明。
三、又查被上訴人主張系爭四九之一地號土地上並無軍事設施，且上訴人亦無占有使
    用上開土地之事實，業據原審赴現場勘驗上開土地上僅有雜林、墓碑一座及墓埕
    ，並無軍事設施明確（見原審卷第一一三頁），而上訴人亦在原審到場自認未在
    上開土地耕作過等語（見原審卷第一二０頁），自堪信為真實。雖上訴人抗辯伊
    自四十五年一月間起至五十五年一月間，確有善意占有系爭土地耕作十年云云，
    但為被上訴人所否認。按事實為法律關係發生之特別要件者，在消極確認之訴，
    應由被告就其存在負舉證之責任（司法院院字第二二六九號解釋參照）。本件上
    訴人既抗辯就系爭土地有善意占有十年之事實，自應就上開善意占有之事實負舉
    證之責任。然查：
（一）上訴人所提出之四鄰證明書，雖記載：「茲證明金城鎮南門里甲○○君，自民
      國四十五年一月十五日開始至民國五十五年一月十五日止，計十年以所有之意
      思繼續占有他人未登記之不動產，座落金寧鄉○○段四九地號土地．．．申請
      人繼續在上列土地耕作、墓園相思樹、曬場，民國五十五年一月十六日被駐軍
      闢建為訓練場使用，至喪失登記」（見原審卷第六○頁）。而系爭四九之一地
      號係自同所四九地號所分割另行編定者，亦有上訴人提出之土地登記謄本為證
      （見原審卷第五九頁）。惟查上訴人於原審迭次到場自認系爭土地為其夫家祖
      先之祖墳，伊未曾前往耕作過，伊是前往看過，以前土地上有無耕作，伊記不
      清楚等語（見原審卷第一○四頁、第一一三頁背面及第一二○頁）。則上開四
      鄰證明書所載內容即與上訴人自認之內容不符，自不足據為有利於上訴人之認
      定。
（二）至系爭土地上則仍設置有上訴人所指之祖墳面積三六．二一平方公尺，墓埕四
      二．二一平方公尺之事實，業據原審赴現場勘驗明確，並囑託金門縣地政事務
      所製作複丈成果圖在卷可憑（見原審卷第一二四頁）。足證該部分之土地並無
      遭軍事原因喪失占有之情形，自與安輔條例第十四條之一第二項之規定不符。
（三）按金門地區之未登記土地，因軍事原因喪失占有者，原土地所有權人或合於民
      法規定時效完成取得請求登記所有權之人或其繼承人，得檢具權利證明文件或
      經土地四鄰證明，申請為土地所有權登記，安輔條例第十四條之一第二項固定
      有明文。惟查上訴人就系爭土地有取得時效之事實，並不能舉證以實其說，而
      其中祖墳所坐落部分之土地，亦始終未曾因軍事原因而喪失占有，則上訴人就
      系爭土地，自難認得適用上開安輔條例之規定。
四、綜上所述，本件上訴人既不能舉證證明有善意占有系爭土地十年後因軍事原因喪
    失占有之事實，則被上訴人主張系爭土地為其管理之未登記國有土地，上訴人並
    無所有權登記請求權，自屬可取。乃上訴人竟仍與之爭執，抗辯就系爭土地有所
    有權登記請求權存在。故本件顯有提起確認之訴之保護必要。是被上訴人請求確
    認上訴人就系爭土地之所有權登記請求權不存在，洵屬有據。從而，原審所為上
    訴人敗訴之判決，自無不合。上訴論旨仍執前詞指摘原判決不當，求予廢棄改判
    ，為無理由。
五、至兩造其餘之攻擊或防禦方法，及未經援用之證據，經本院斟酌後，認為均不足
    以影響本判決之結果，自無逐一詳予論駁之必要，併此敘明。
六、據上論結，本件上訴為無理由，依民事訴訟法第四百四十九條第一項、第七十八
    條，判決如主文。
中　　　華　　　民　　　國　　九十一　　年　　　四　　　月　　二十五　　日
                                福建高等法院金門分院民事庭
                                    審判長法　官　郭　君　勳
                                          法　官　劉　啟　陽
                                          法　官　謝　碧　莉
右正本證明與原本無異。
不得上訴。
中　　　華　　　民　　　國　　九十一　　年　　　四　　　月　　二十六　　日
　　　　　　　　　　　　　　　　　　　　　書記官　李　麗　鳳
